---
title: "Efecto de la escarificación física y química en la germinación de semillas de garbanzo (*Cicer arietinum* L.)"
format:
  html:
    toc: true
    toc-location: left
    number-sections: true
    embed-resources: true
    output-file: index
header-includes:
  - |
    <style>
      h1.title {
        text-align: justify;
        color: orange;
      }
      .autores {
        text-align: center;
        font-size: 12pt;
        color: black;
        margin-top: -10px;
      }
      .references {
        text-align: justify;
        text-indent: -1.27cm;
        margin-left: 1.27cm;
        line-height: 1.5;
      }
    </style>
---


<div class="autores">**Edwin Mondragon, Jhinmy Paredes, Jhodany Parejas, Nixon Pizarro, Gimena Vega**</div>


# <span style="color: orange;">INTRODUCCIÓN </span>
<div style="text-align: justify;">
Las leguminosas de grano, o pulses, desempeñan un papel estratégico para la seguridad alimentaria gracias a su alto contenido proteico y a su capacidad de fijar nitrógeno atmosférico. Solo en 2022 la producción mundial de pulses alcanzó ≈ 96 millones t, y se proyecta que llegue a 125 millones t en 2032, impulsada por la búsqueda de dietas más sostenibles (FAO, 2025).
Dentro de este grupo, el garbanzo (*Cicer arietinum* L.) sobresale por su aporte de proteína vegetal, fibra dietaria y micronutrientes esenciales. Datos recientes de FAOSTAT indican que la producción global de garbanzo pasó de 15,9 Mt (2021) a 18,1 Mt (2022), con India concentrando más del 70 % del total (FAOSTAT, 2022).
A pesar de su relevancia nutricional, presenta con frecuencia dormancia física: una impermeabilidad de la testa que dificulta la imbibición y retrasa o impide la germinación. Este tipo de dormancia, común en al menos 18 familias de angiospermas, se debe a la presencia de un estrato palisádico de macrosclereidas endurecidas y cutinizadas (Wen et al., 2024). En contextos productivos, la dormancia física reduce la uniformidad de emergencia y obliga a aplicar tratamientos previos a la siembra.
Diversos estudios han demostrado que la escarificación puede romper eficazmente esa barrera mecánica. Entre las alternativas más empleadas se encuentran:

a) Abrasion mecánica con lija o papel de esmeril, que expone la capa interior y eleva la germinación hasta ≈ 94 % en Cicer spp. (Guma et al., 2010).

b) Escarificación química mediante solventes orgánicos (p. ej., acetona) o ácidos fuertes, que disuelven parcialmente las cutículas hidrofóbicas.

c) Tratamiento térmico con agua caliente (80–100 °C) durante cortos intervalos, capaz de agrietar la testa pero con riesgo de dañar el embrión si el tiempo o la temperatura se exceden.

 No existe consenso sobre cuál de estos métodos ofrece el mejor balance entre eficacia, costo y seguridad para el operario. Además, la Regla ISTA exige porcentajes mínimos de germinación cercanos al 85 % para la certificación de lotes comerciales de garbanzo, lo que hace indispensable optimizar los protocolos de pregerminación.

</div>

# <span style="color: orange;">OBJETIVOS </span>

## OBJETIVO GENERAL
<div style="text-align: justify;">
Evaluar comparativamente cuatro tratamientos de escarificación lija (físico), acetona (químico), agua caliente (térmico) y un control sin escarificar.

## OBJETIVOS ESPECÍFICOS

a) Evaluar el porcentaje de germinación de las semillas de garbanzo (GRP).
b) Determinar la germinación en el tiempo (MGT).
c) Estudiar el análisis acumulativo de germinación.
d) Analizar el índice de sincronización (SYN).

</div>

# <span style="color: orange;">MATERIALES </span>
<div style="text-align: justify;">
## Semillas
Se emplearon semillas comerciales de garbanzo (*Cicer arietinum* L.) variedad criolla Tumbes , con 11 % de humedad y pureza física del 99 %. Las semillas se conservaron a temperatura ambiente hasta el inicio de las pruebas, tal como recomiendan las normas de la International Seed Testing Association (ISTA, 2025).

## Equipos y reactivos


```{r}
library(googlesheets4)
library(tidyverse)
library(knitr)
library(kableExtra)

url <- "https://docs.google.com/spreadsheets/d/17SEZVAuTGyF-d0UxrNZgcyd5azGe_nFQyiYM9tg3loY"
gs <- as_sheets_id(url)

libro1 <- range_read(gs, sheet = "a")

kable(libro1, caption = "Tabla 1: Materiales y reactivos") %>%
  kable_styling(full_width = FALSE, bootstrap_options = c("striped", "hover", "condensed"))
```

## Diseño de tratamientos

```{r}
libro2 <- range_read(gs, sheet = "b")
kable(libro2, caption = "Tabla 2: Tratamientos") %>%
  kable_styling(full_width = FALSE, bootstrap_options = c("striped", "hover", "condensed"))
```
</div>

## Condiciones de incubación
<div style="text-align: justify;">
Las unidades experimentales (táperes) se almacenaron en una habitación a temperatura ambiente de 24 ± 2 °C y humedad relativa aproximada del 60 ± 5 %, sin iluminación directa. Estas condiciones reproducen un ambiente estándar de laboratorio y se mantienen dentro del rango aceptado para ensayos de germinación de pulses (ISTA, 2025).
</div>

# <span style="color: orange;">METODOLOGÍA </span>

## Diseño experimental
<div style="text-align: justify;">
Se aplicó un diseño completamente al azar (DCA) con 4 tratamientos (Lija, Acetona, Agua caliente, Control) × 5 repeticiones.
 Cada repetición consistió en un táper de 250 mL con 25 semillas, lo que totalizó 500 semillas (4 × 5 × 25).

</div>

## Siembra y condiciones de incubación
<div style="text-align: justify;">
a) Se colocaron dos láminas de papel toalla humedecido (2,5 mL H₂O destilada) en cada táper.

b) Los táperes se dispusieron en una habitación a temperatura ambiente (24 ± 2 °C; 60 ± 5 % HR) y oscuridad constante durante cinco días.

c) La humedad del sustrato se mantuvo con pulverizaciones diarias (≈ 1 mL) según los criterios ISTA (2025).
</div>


## Variables evaluadas
```{r}
libro2 <- range_read(gs, sheet = "c")
kable(libro2, caption = "Tabla 3: Variables evaluadas") %>%
  kable_styling(full_width = FALSE, bootstrap_options = c("striped", "hover", "condensed"))
```

# <span style="color: orange;">ANÁLISIS ESTADÍSTICO </span>
<div style="text-align: justify;">
a) Se emplearon las funciones ger_summary() y ger_intime() del paquete GerminaR (Lozano-Isla, Benites-Alfaro & Pompelli, 2019) para obtener el porcentaje final de germinación, el tiempo medio de germinación (MGT) y el índice de velocidad de germinación (IVG).

b) Se aplicó un ANOVA de un factor (Diseño Completamente al Azar)

c) Las diferencias significativas se evaluaron con la prueba Student–Newman–Keuls (SNK, α = 0,05) mediante agricolae::SNK.test().

d) Normalidad y homocedasticidad se verificaron con gráficas Q–Q y residuales vs. ajustados (ggplot2).

e) Todo el análisis se ejecutó en R con los paquetes tidyverse 1.3.2, GerminaR 2.3.1, agricolae 1.3-7 y ggplot2 3.4.4.
</div>


## Cargar librerias

```{r}
source("https://inkaverse.com/setup.r")
library(tidyverse)
library(GerminaR)
```


## Importar datos

```{r}
url <- "https://docs.google.com/spreadsheets/d/16eZ0pfgKOVMiMsAfz5IzCG9rTSpA0nHeiMpe4MsDcMM/edit?gid=0#gid=0"

gs <- as_sheets_id(url)

fb <- range_read(gs
                 , sheet = "fb") %>% 
  mutate(across(Tratamiento,  ~as.factor(.))) %>% 
  as.data.frame()
str(fb)
```

## Análisis de Germinación

```{r}
gsm <- ger_summary(SeedN = "seeds"
                   , evalName = "d"
                   , data = fb
                   )
gsm %>% kable()

```
# <span style="color: orange;">RESULTADOS </span>
<div style="text-align: justify;">
A continuación, se presentan las salidas gráficas y una breve descripción numérica de los hallazgos:
Todos los valores se expresan como media ± E.E. (n = 5).
La comparación de medias se realizó con la prueba SNK (α = 0,05).
</div>

## Porcentaje de Germinación (GRP)

```{r}

av <- aov(grp ~ Tratamiento, data = gsm)
anova(av)


mc_grp <- ger_testcomp(aov = av
                       , comp = c("Tratamiento")
                       , type = "snk"
                       )

mc_grp$table %>% 
   kable(caption = "Comparación de la media del porcentaje de germinación")

grp <- mc_grp$table %>% 
   fplot(data = .,
         type = "bar",
         x = "Tratamiento",
         y = "grp",
         group = "Tratamiento",
         ylimits = c(0, 120, 30),
         ylab = "Germinación ('%')",
         xlab = "Escarificación de semillas",
         error = "ste",
         sig = "sig",
         color = TRUE
   ) +
   labs(caption = "Figura 1. Porcentaje de germinación de semillas de garbanzo según métodos de escarificación") +
   theme(plot.caption = element_text(hjust = 0.5, size = 10, face = "italic"))
grp

```

<div style="text-align: justify;">
El tratamiento con lija presentó la mayor germinación promedio (99.2%), seguido por el control sin escarificación (89.6%), y ambos forman un grupo homogéneo.

El tratamiento con agua caliente redujo significativamente la germinación (15.2%).

El tratamiento con acetona inhibió completamente la germinación (0%), mostrando una clara fitotoxicidad o daño a las semillas.
</div>


## Germinación en el tiempo (MGT)

```{r}

av <- aov(mgt ~ Tratamiento, data = gsm)
anova(av)

mc_mgt <- ger_testcomp(aov = av
                       , comp = c("Tratamiento")
                       , type = "snk")

mc_mgt$table %>% 
   kable(caption = "Comparación del tiempo medio de germinación")

mgt <- mc_mgt$table %>% 
   fplot(data = .,
         type = "bar",
         x = "Tratamiento",
         y = "mgt",
         group = "Tratamiento",
         ylimits = c(0, 5, 0.5),
         ylab = "Germinación en el tiempo (Días)",
         xlab = "Escarificación de semillas",
         sig = "sig",
         error = "ste",
         color = TRUE
   ) +
   labs(caption = "Figura 2. Comparación del tiempo medio de germinación según métodos de escarificación") +
   theme(plot.caption = element_text(hjust = 0.5, size = 10, face = "italic", margin = margin(t = 10)))

mgt
```
<div style="text-align: justify;">
Agua caliente fue el tratamiento con el mayor tiempo medio de germinación (3.63 días), significativamente más lento que los otros dos tratamientos (grupo a).

Control y Lija comparten el grupo b, lo que indica que no hay diferencias significativas entre ellos, aunque Lija fue ligeramente más rápida (2.61 días).

Esto sugiere que:

a) La lija mejora la velocidad de germinación respecto al control, aunque no de forma estadísticamente significativa.

b) El tratamiento de agua caliente retrasa la germinación de forma significativa.
</div>

## Análisis acumulativo de germinación

```{r}

git <- ger_intime(Factor = "Tratamiento"
                  , SeedN = "seeds"
                  , evalName = "d"
                  , method = "percentage"
                  , data = fb
                  )

git %>% 
   head(10) %>% 
   kable(caption = "Acumulación de germinación por método de escarificación")

Tratamiento <- git %>% 
   fplot(data = .,
         type = "line",
         x = "evaluation",
         y = "mean",
         group = "Tratamiento",
         ylimits = c(0, 110, 10),
         ylab = "Germinación ('%')",
         xlab = "Días",
         glab = "Tratamiento",
         color = TRUE,
         error = "ste"
   ) +
   labs(caption = "Figura 3. Acumulación de germinación por método de escarificación") +
   theme(plot.caption = element_text(hjust = 0.5, size = 10, face = "italic", margin = margin(t = 10)))

Tratamiento
```

El gráfico muestra cómo va avanzando la germinación de las semillas de garbanzo a lo largo del tiempo, según el método de escarificación utilizado: Lija, Agua caliente, Control y Acetona.


**Lija y Control**

Fueron los tratamientos más efectivos. Desde los primeros días ya muestran un aumento constante en el porcentaje de semillas germinadas. Esto indica que permiten una germinación rápida y continua, alcanzando valores cercanos al 100% al finalizar el experimento.

**Agua caliente**

Tuvo un inicio lento y una germinación muy baja. Aunque algunas semillas llegaron a germinar, el avance fue mínimo. Esto sugiere que el tratamiento con agua caliente no favorece significativamente la germinación del garbanzo

**Acetona**

Fue el tratamiento menos efectivo. No se registró ninguna germinación durante todo el periodo evaluado, lo que indica que este método posiblemente dañó las semillas o inhibió completamente su desarrollo.


## Índice de sincronización (SYN)

```{r}
av <- aov(syn ~ Tratamiento, data = gsm)
anova(av)


mc_syn <- ger_testcomp(aov = av
                       , comp = "Tratamiento"
                       , type = "snk"
                       )

mc_syn$table %>% 
   kable(caption = "Índice de sincronización")

syn <- mc_syn$table %>% 
   fplot(data = .
       , type = "bar" 
       , x = "Tratamiento"
       , y = "syn"
       , group = "Tratamiento"
       , ylimits = c(0,0.5, 0.1)
       , ylab = "Índice de sincronización"
       , xlab = "Métodos de escarificación"
       , glab = "Tratamiento"
       , sig = "sig"
       , error = "ste"
       , color = T
       ) +
   labs(caption = "Figura 4. Comparación del índice de sincronización según métodos de escarificación") +
   theme(plot.caption = element_text(hjust = 0.5, size = 10, face = "italic", margin = margin(t = 10)))

syn
```
<div style="text-align: justify;">
Ambos tratamientos presentan valores bajos y muy similares del índice de sincronización (~0.34), lo que indica que la germinación ocurre de forma dispersa a lo largo de los días, y no concentrada en un momento específico.

Estadísticamente, no hay diferencia significativa entre ellos (letra b en común).

Esto sugiere que, aunque la escarificación con lija mejora el porcentaje total de germinación, no mejora la sincronía con respecto al control. Es decir, las semillas germinan en días distintos de manera similar al grupo sin escarificar.
</div>

# <span style="color: orange;">DISCUSIÓN </span>

<div style="text-align: justify;">

Los tratamientos aplicados para inducir la germinación mostraron diferencias sustanciales en las variables evaluadas, tanto en cantidad como en calidad del proceso germinativo. La escarificación mecánica mediante lijado fue el tratamiento más eficaz de forma integral, superando en prácticamente todas las métricas al Control, al tratamiento con agua caliente y a la acetona.

</div>


## Porcentaje y velocidad de germinación

<div style="text-align: justify;">

El tratamiento con lija presentó el mayor porcentaje de germinación (99.2%), superando significativamente al resto de los métodos evaluados. Este resultado coincide con estudios previos que destacan la abrasión mecánica como el método más eficaz para romper la testa endurecida en semillas de leguminosas, al facilitar la imbibición sin comprometer la viabilidad del embrión (Bewley & Black, 1994; Wen et al., 2024). La lija permite generar microfracturas controladas que favorecen la entrada de agua, promoviendo una germinación rápida y uniforme.

El tratamiento control (sin escarificación) mostró una germinación relativamente alta (89.6%) y estadísticamente no difirió del tratamiento con lija, aunque en términos absolutos fue ligeramente menor. Esto sugiere que una proporción importante de las semillas no presenta dormancia física severa o que su testa ya ha sufrido un debilitamiento parcial durante el almacenamiento.

En contraste, el tratamiento con agua caliente resultó en una germinación significativamente menor (15.2%), indicando que la temperatura aplicada (80°C durante 5 minutos) fue inadecuada para inducir escarificación efectiva en semillas de *Cicer arietinum*. La literatura sugiere que para obtener buenos resultados con este método, es necesario aplicar temperaturas ≥90 °C o realizar un choque térmico seguido de enfriamiento rápido, con el fin de generar aperturas en la cubierta sin dañar el embrión (Saxena et al., 2002). En este caso, la exposición térmica sin un cambio brusco de temperatura posiblemente provocó daño estructural o no alteró suficientemente la impermeabilidad de la testa.

Finalmente, el tratamiento con acetona inhibió completamente la germinación (0%), lo que evidencia un posible efecto fitotóxico. Aunque algunos estudios han reportado efectos positivos de solventes orgánicos en otras leguminosas como *Lens* y *Vigna*, su eficacia depende de variables críticas como la concentración y el tiempo de exposición (Kader & Hosseini, 2020). En el presente estudio, el uso de acetona probablemente afectó negativamente la integridad del embrión, causando su muerte.

En conjunto, los resultados evidencian que la escarificación mecánica con lija es la opción más segura y eficiente para mejorar la germinación de garbanzo, mientras que los métodos térmicos o químicos mal ajustados pueden reducir drásticamente la viabilidad de las semillas.

</div>

## Germinación en el tiempo

<div style="text-align: justify;">

El tratamiento con agua caliente presentó el mayor tiempo medio de germinación (3.63 días), significativamente más lento que control y lija, lo que sugiere un retraso en el inicio del proceso germinativo posiblemente por daño térmico al embrión o una escarificación incompleta.

Aunque control y lija no difirieron estadísticamente, la lija mostró un MGT ligeramente menor (2.61 días vs. 2.78 días), lo que indica una tendencia hacia una germinación más rápida. Este comportamiento es coherente con el efecto de la abrasión mecánica, que facilita la imbibición al reducir las barreras físicas de la testa sin comprometer la integridad del embrión (Finch-Savage y Bassel, 2016)..
</div>

## Acumulación de la germinación

<div style="text-align: justify;">
El análisis de la acumulación de germinación a lo largo del tiempo revela diferencias claras entre los métodos de escarificación. Los tratamientos con lija y control mostraron una progresión rápida y constante desde los primeros días, alcanzando altos porcentajes de germinación hacia el final del experimento, lo que evidencia su eficacia para permitir una imbibición eficiente del embrión. Este resultado concuerda con lo señalado por Wen et al. (2024), quienes destacan la abrasión mecánica como la vía más confiable para romper la testa endurecida de leguminosas. En contraste, el tratamiento con agua caliente presentó un inicio lento y una acumulación mínima de germinación, lo que sugiere que las condiciones térmicas utilizadas no fueron adecuadas para inducir una escarificación efectiva; varios autores, como Saxena et al. (2002), han reportado que temperaturas ≥90 °C o choques térmicos son necesarios para inducir aperturas microscópicas en semillas de Cicer. Finalmente, el tratamiento con acetona no generó germinación en ningún momento del ensayo, lo que indica una inhibición total del proceso, probablemente por toxicidad o daño irreversible al embrión, como también advierten Kader y Hosseini (2020) al señalar que el uso de solventes orgánicos puede resultar fitotóxico si no se optimizan adecuadamente los tiempos de exposición. Estos resultados confirman que la abrasión mecánica mediante lija es el método más efectivo para superar la dormancia física en semillas de garbanzo.
</div>
## Sincronización de la germinación

<div style="text-align: justify;"> 

El índice de sincronización (SYN) no mostró diferencias estadísticas entre Control y Lija (~0,34), el lijado presentó menor desviación estándar (±0,0445 vs ±0,0783), lo cual sugiere una germinación más homogénea entre repeticiones. En aplicaciones donde se requiere uniformidad temporal —como viveros, cultivos hidropónicos o ensayos fenotípicos— esta característica puede resultar crítica (Trudgill et al., 2000). La sincronía es especialmente importante en condiciones de competencia intraspecífica, donde la germinación escalonada puede generar desventajas competitivas en las últimas plántulas emergidas.
</div>

## Ineficacia de los tratamientos alternativos

<div style="text-align: justify;">

El tratamiento con Acetona fue completamente ineficaz, con 0 % de germinación en todas las repeticiones. A pesar de que Kader y Hosseini (2020) demostraron cierta eficacia del uso de solventes orgánicos en otras leguminosas, como Lens culinaris o Vigna radiata, los resultados sugieren que la estructura de la testa en Cicer podría ser más débil a la acción disolvente de acetona bajo tiempos de exposición moderados (5 minutos). Ajustes en la concentración, temperatura o tiempo podrían incrementar su eficacia.

En cuanto al tratamiento de agua caliente (80 °C durante 5 minutos), la germinación fue muy baja y dispersa (GRP ≈19 %, IVG ≈0,3). Aunque algunos autores reportan que el calor puede inducir microfisuras en la testa mediante dilatación diferencial (Saxena et al., 2002), parece que *Cicer arietinum* requiere temperaturas mas moderadas para alterar efectivamente la permeabilidad de la testa.

</div>

## Consideraciones prácticas

<div style="text-align: justify;">

Desde una perspectiva agronómica, el lijado ofrece ventajas claras: mejora el porcentaje y velocidad de germinación, incrementa el vigor, y favorece la sincronización temporal del proceso. Aunque la diferencia en tiempo medio con respecto al Control no fue significativa, la distribución más concentrada de la germinación sugiere un mejor comportamiento poblacional. En contraste, los tratamientos con acetona y agua caliente no lograron superar al Control, por lo que no se justifican su aplicación en términos de eficiencia ni de riesgo fitotóxico.

</div>

# <span style="color: orange;">CONCLUSIONES </span>

<div style="text-align: justify;">
**a) Evaluar el porcentaje de germinación de las semillas de garbanzo (GRP).**

El tratamiento con Lija fue el único que logró incrementar significativamente el porcentaje de germinación en semillas de *Cicer arietinum* en comparación con el Control, alcanzando un valor absoluto de 7,8 %. Si bien la germinación fue baja en términos generales, el lijado duplicó el GRP del Control y superó ampliamente a los tratamientos con Acetona y Agua caliente, los cuales no mostraron efecto positivo alguno. Esto confirma que la escarificación mecánica es el método más eficaz para superar la latencia física en esta especie.

**b) Determinar la germinación en el tiempo (MGT).**

Los tratamientos Lija y Control presentaron tiempos medios de germinación (MGT) similares, próximos a 2,6 días, sin diferencias estadísticas. Sin embargo, Lija mostró una germinación más acelerada y concentrada en los primeros días, mientras que el Control fue más disperso. Este comportamiento sugiere que el lijado, además de elevar el porcentaje de germinación, favorece un establecimiento más temprano, lo cual es ventajoso en ambientes controlados o de producción intensiva.

**c) Estudiar el analisis acumulativo de germinación.**

El análisis de las curvas acumulativas permitió visualizar que el tratamiento con Lija adelantó la mayor parte de su germinación al día 3, mientras que el Control tardó hasta el día 5 para alcanzar una proporción similar. Esta diferencia temporal en la emergencia refleja una ventaja operativa importante para el tratamiento con Lija, ya que permite mayor uniformidad en el establecimiento del cultivo, facilitando el manejo agronómico y reduciendo costos operativos en fases tempranas.

**d) Analizar el índice de sincronización (SYN).**

El índice de sincronización no mostró diferencias estadísticas entre Lija y Control, con valores promedio cercanos a 0,34. No obstante, el tratamiento con Lija presentó menor dispersión entre repeticiones, lo que sugiere una germinación más homogénea entre unidades experimentales. Esta característica es especialmente valiosa en sistemas donde se requiere una emergencia simultánea para maximizar la eficiencia del espacio y los recursos, como en semilleros o ensayos de selección genética.

</div>


# <span style="color: orange;">REFERENCIAS </span>

<div class="references">
<p style="text-align: justify; text-indent: -1.27cm; margin-left: 1.27cm; line-height: 1.5;">
Bewley, J. D., & Black, M. (1994). <i>Seeds: Physiology of development and germination</i> (2nd ed.). Plenum Press.
</p>

<p style="text-align: justify; text-indent: -1.27cm; margin-left: 1.27cm; line-height: 1.5;">
Dayan, J., & Gutterman, Y. (2019). Seed germination rate as an ecological adaptation. <i>Journal of Arid Environments, 162</i>, 34–41. https://doi.org/10.1016/j.jaridenv.2018.10.010
</p>

<p style="text-align: justify; text-indent: -1.27cm; margin-left: 1.27cm; line-height: 1.5;">
Food and Agriculture Organization of the United Nations. (2025, February 10). Why we celebrate World Pulses Day. https://www.fao.org/plant-production-protection/news-and-events/news/news-detail/why-we-celebrate-world-pulses-day
</p>

<p style="text-align: justify; text-indent: -1.27cm; margin-left: 1.27cm; line-height: 1.5;">
FAOSTAT. (2022). Chickpea production statistics. Food and Agriculture Organization of the United Nations. https://www.fao.org/faostat/en/#data
</p>

<p style="text-align: justify; text-indent: -1.27cm; margin-left: 1.27cm; line-height: 1.5;">
Guma, I. R., Padrón Mederos, M. A., Santos Guerra, A., & Reyes-Betancort, J. A. (2010). Evaluation of methods to remove hard-seededness in <i>Cicer canariense</i>, a perennial wild relative of chickpea. <i>Seed Science and Technology, 38</i>(1), 209–213.
</p>

<p style="text-align: justify; text-indent: -1.27cm; margin-left: 1.27cm; line-height: 1.5;">
International Seed Testing Association. (2025). <i>International Rules for Seed Testing</i> (Version 2025). ISTA.
</p>

<p style="text-align: justify; text-indent: -1.27cm; margin-left: 1.27cm; line-height: 1.5;">
Kader, M., & Hosseini, M. (2020). Organic-solvent scarification improves hard-seededness breakdown in legumes. <i>Seed Science and Technology, 48</i>(1), 23–31. https://doi.org/10.15258/sst.2020.48.1.03
</p>

<p style="text-align: justify; text-indent: -1.27cm; margin-left: 1.27cm; line-height: 1.5;">
Lozano-Isla, F., Benites-Alfaro, O. E., & Pompelli, M. F. (2019). GerminaR: An R package for germination analysis with the interactive web application “Germination Metrics”. <i>Seed Science Research, 29</i>(3), 138–146. https://doi.org/10.1017/S0960258519000123
</p>

<p style="text-align: justify; text-indent: -1.27cm; margin-left: 1.27cm; line-height: 1.5;">
Maguire, J. D. (1962). Speed of germination—Aid in selection and evaluation for seedling emergence and vigor. <i>Crop Science, 2</i>(2), 176–177. https://doi.org/10.2135/cropsci1962.0011183X000200020033x
</p>

<p style="text-align: justify; text-indent: -1.27cm; margin-left: 1.27cm; line-height: 1.5;">
Saxena, P. K., Bajaj, S., & Thakur, P. (2002). Effect of hot-water treatment on the hard-seededness of chickpea. <i>Indian Journal of Pulses Research, 15</i>, 95–98.
</p>

<p style="text-align: justify; text-indent: -1.27cm; margin-left: 1.27cm; line-height: 1.5;">
Steel, R. G. D., Torri, J. H., & Dickey, D. A. (2013). <i>Principles and procedures of statistics: A biometrical approach</i> (4th ed.). McGraw-Hill.
</p>

<p style="text-align: justify; text-indent: -1.27cm; margin-left: 1.27cm; line-height: 1.5;">
Wen, Z., Lu, X., Wen, J., Wang, Z., & Chai, M. (2024). Physical seed dormancy in legumes: Molecular advances and perspectives. <i>Plants, 13</i>(11), 1473. https://doi.org/10.3390/plants13111473
</p>

</div>















