---
title: "Efecto de la escarificación física y química en la germinación de semillas de garbanzo (*Cicer arietinum* L.)"
format:
  html:
    toc: true
    toc-location: left
    number-sections: true
    embed-resources: true
    output-file: index
header-includes:
  - |
    <style>
      h1.title {
        text-align: justify;
        color: orange;
      }
      .autores {
        text-align: center;
        font-size: 12pt;
        color: black;
        margin-top: -10px;
      }
      .references {
        text-align: justify;
        text-indent: -1.27cm;
        margin-left: 1.27cm;
        line-height: 1.5;
      }
    </style>
---


<div class="autores">**Edwin Mondragon, Jhinmy Paredes, Jhodany Parejas, Nixon Pizarro, Gimena Vega**</div>


# <span style="color: orange;">INTRODUCCIÓN </span>
<div style="text-align: justify;">
Las leguminosas de grano, o pulses, desempeñan un papel estratégico para la seguridad alimentaria gracias a su alto contenido proteico y a su capacidad de fijar nitrógeno atmosférico. Solo en 2022 la producción mundial de pulses alcanzó ≈ 96 millones t, y se proyecta que llegue a 125 millones t en 2032, impulsada por la búsqueda de dietas más sostenibles (FAO, 2025).
Dentro de este grupo, el garbanzo (*Cicer arietinum* L.) sobresale por su aporte de proteína vegetal, fibra dietaria y micronutrientes esenciales. Datos recientes de FAOSTAT indican que la producción global de garbanzo pasó de 15,9 Mt (2021) a 18,1 Mt (2022), con India concentrando más del 70 % del total (FAOSTAT, 2022).
A pesar de su relevancia nutricional, presenta con frecuencia dormancia física: una impermeabilidad de la testa que dificulta la imbibición y retrasa o impide la germinación. Este tipo de dormancia, común en al menos 18 familias de angiospermas, se debe a la presencia de un estrato palisádico de macrosclereidas endurecidas y cutinizadas (Wen et al., 2024). En contextos productivos, la dormancia física reduce la uniformidad de emergencia y obliga a aplicar tratamientos previos a la siembra.
Diversos estudios han demostrado que la escarificación puede romper eficazmente esa barrera mecánica. Entre las alternativas más empleadas se encuentran:

a) Abrasion mecánica con lija o papel de esmeril, que expone la capa interior y eleva la germinación hasta ≈ 94 % en Cicer spp. (Guma et al., 2010).

b) Escarificación química mediante solventes orgánicos (p. ej., acetona) o ácidos fuertes, que disuelven parcialmente las cutículas hidrofóbicas.

c) Tratamiento térmico con agua caliente (80–100 °C) durante cortos intervalos, capaz de agrietar la testa pero con riesgo de dañar el embrión si el tiempo o la temperatura se exceden.

 No existe consenso sobre cuál de estos métodos ofrece el mejor balance entre eficacia, costo y seguridad para el operario. Además, la Regla ISTA exige porcentajes mínimos de germinación cercanos al 85 % para la certificación de lotes comerciales de garbanzo, lo que hace indispensable optimizar los protocolos de pregerminación.

</div>

# <span style="color: orange;">OBJETIVOS </span>
<div style="text-align: justify;">
Evaluar comparativamente cuatro tratamientos de escarificación lija (físico), acetona (químico), agua caliente (térmico) y un control sin escarificar— sobre:

a) Porcentaje de Germinación (GRP).
b) Germinación en el tiempo (MGT).
c) Análisis acumulativo de germinación.
d) Índice de sincronización (SYN).

Los resultados permitirán definir la estrategia más eficiente y replicable para maximizar la emergencia uniforme del garbanzo en condiciones de laboratorio y, potencialmente, de campo.

</div>
# <span style="color: orange;">MATERIALES </span>
<div style="text-align: justify;">
## Semillas
Se emplearon semillas comerciales de garbanzo (*Cicer arietinum* L.) variedad criolla Tumbes , con 11 % de humedad y pureza física del 99 %. Las semillas se conservaron a temperatura ambiente hasta el inicio de las pruebas, tal como recomiendan las normas de la International Seed Testing Association (ISTA, 2025).

## Equipos y reactivos


```{r}
library(googlesheets4)
library(tidyverse)
library(knitr)
library(kableExtra)

url <- "https://docs.google.com/spreadsheets/d/17SEZVAuTGyF-d0UxrNZgcyd5azGe_nFQyiYM9tg3loY"
gs <- as_sheets_id(url)

libro1 <- range_read(gs, sheet = "a")

kable(libro1, caption = "Tabla 1: Materiales y reactivos") %>%
  kable_styling(full_width = FALSE, bootstrap_options = c("striped", "hover", "condensed"))
```

## Diseño de tratamientos

```{r}
libro2 <- range_read(gs, sheet = "b")
kable(libro2, caption = "Tabla 2: Tratamientos") %>%
  kable_styling(full_width = FALSE, bootstrap_options = c("striped", "hover", "condensed"))
```
</div>

## Condiciones de incubación
<div style="text-align: justify;">
Las unidades experimentales (táperes) se almacenaron en una habitación a temperatura ambiente de 24 ± 2 °C y humedad relativa aproximada del 60 ± 5 %, sin iluminación directa. Estas condiciones reproducen un ambiente estándar de laboratorio y se mantienen dentro del rango aceptado para ensayos de germinación de pulses (ISTA, 2025).
</div>

# <span style="color: orange;">METODOLOGÍA </span>

## Diseño experimental
<div style="text-align: justify;">
Se aplicó un diseño completamente al azar (DCA) con 4 tratamientos (Lija, Acetona, Agua caliente, Control) × 5 repeticiones.
 Cada repetición consistió en un táper de 250 mL con 25 semillas, lo que totalizó 500 semillas (4 × 5 × 25).

</div>

## Siembra y condiciones de incubación
<div style="text-align: justify;">
a) Se colocaron dos láminas de papel toalla humedecido (2,5 mL H₂O destilada) en cada táper.

b) Los táperes se dispusieron en una habitación a temperatura ambiente (24 ± 2 °C; 60 ± 5 % HR) y oscuridad constante durante cinco días.

c) La humedad del sustrato se mantuvo con pulverizaciones diarias (≈ 1 mL) según los criterios ISTA (2025).
</div>


## Variables evaluadas
```{r}
libro2 <- range_read(gs, sheet = "c")
kable(libro2, caption = "Tabla 3: Variables evaluadas") %>%
  kable_styling(full_width = FALSE, bootstrap_options = c("striped", "hover", "condensed"))
```

# <span style="color: orange;">ANÁLISIS ESTADÍSTICO </span>
<div style="text-align: justify;">
a) Se emplearon las funciones ger_summary() y ger_intime() del paquete GerminaR (Lozano-Isla, Benites-Alfaro & Pompelli, 2019) para obtener el porcentaje final de germinación, el tiempo medio de germinación (MGT) y el índice de velocidad de germinación (IVG).

b) Se aplicó un ANOVA de un factor (Diseño Completamente al Azar)

c) Las diferencias significativas se evaluaron con la prueba Student–Newman–Keuls (SNK, α = 0,05) mediante agricolae::SNK.test().

d) Normalidad y homocedasticidad se verificaron con gráficas Q–Q y residuales vs. ajustados (ggplot2).

e) Todo el análisis se ejecutó en R con los paquetes tidyverse 1.3.2, GerminaR 2.3.1, agricolae 1.3-7 y ggplot2 3.4.4.
</div>


## Cargar librerias

```{r}
source("https://inkaverse.com/setup.r")
library(tidyverse)
library(GerminaR)
```


## Importar datos

```{r}
url <- "https://docs.google.com/spreadsheets/d/16eZ0pfgKOVMiMsAfz5IzCG9rTSpA0nHeiMpe4MsDcMM/edit?gid=0#gid=0"

gs <- as_sheets_id(url)

fb <- range_read(gs
                 , sheet = "fb") %>% 
  mutate(across(Tratamiento,  ~as.factor(.))) %>% 
  as.data.frame()
str(fb)
```

## Análisis de Germinación

```{r}
gsm <- ger_summary(SeedN = "seeds"
                   , evalName = "d"
                   , data = fb
                   )
gsm %>% kable()

```
# <span style="color: orange;">RESULTADOS </span>
<div style="text-align: justify;">
A continuación, se presentan las salidas gráficas y una breve descripción numérica de los hallazgos:
Todos los valores se expresan como media ± E.E. (n = 5).
La comparación de medias se realizó con la prueba SNK (α = 0,05).
</div>

## Porcentaje de Germinación (GRP)

```{r}

av <- aov(grp ~ Tratamiento, data = gsm)
anova(av)


mc_grp <- ger_testcomp(aov = av
                       , comp = c("Tratamiento")
                       , type = "snk"
                       )

mc_grp$table %>% 
   kable(caption = "Comparación de la media del porcentaje de germinación")

grp <- mc_grp$table %>% 
   fplot(data = .,
         type = "bar",
         x = "Tratamiento",
         y = "grp",
         group = "Tratamiento",
         ylimits = c(0, 120, 30),
         ylab = "Germinación ('%')",
         xlab = "Escarificación de semillas",
         error = "ste",
         sig = "sig",
         color = TRUE
   ) +
   labs(caption = "Figura 1. Porcentaje de germinación de semillas de garbanzo según métodos de escarificación") +
   theme(plot.caption = element_text(hjust = 0.5, size = 10, face = "italic"))
grp

```



## Germinación en el tiempo (MGT)

```{r}

av <- aov(mgt ~ Tratamiento, data = gsm)
anova(av)

mc_mgt <- ger_testcomp(aov = av
                       , comp = c("Tratamiento")
                       , type = "snk")

mc_mgt$table %>% 
   kable(caption = "Comparación del tiempo medio de germinación")

mgt <- mc_mgt$table %>% 
   fplot(data = .,
         type = "bar",
         x = "Tratamiento",
         y = "mgt",
         group = "Tratamiento",
         ylimits = c(0, 5, 0.5),
         ylab = "Germinación en el tiempo (Días)",
         xlab = "Escarificación de semillas",
         sig = "sig",
         error = "ste",
         color = TRUE
   ) +
   labs(caption = "Figura 2. Comparación del tiempo medio de germinación según métodos de escarificación") +
   theme(plot.caption = element_text(hjust = 0.5, size = 10, face = "italic", margin = margin(t = 10)))

mgt
```

## Análisis acumulativo de germinación

```{r}

git <- ger_intime(Factor = "Tratamiento"
                  , SeedN = "seeds"
                  , evalName = "d"
                  , method = "percentage"
                  , data = fb
                  )

git %>% 
   head(10) %>% 
   kable(caption = "Acumulación de germinación por método de escarificación")

Tratamiento <- git %>% 
   fplot(data = .,
         type = "line",
         x = "evaluation",
         y = "mean",
         group = "Tratamiento",
         ylimits = c(0, 110, 10),
         ylab = "Germinación ('%')",
         xlab = "Días",
         glab = "Tratamiento",
         color = TRUE,
         error = "ste"
   ) +
   labs(caption = "Figura 3. Acumulación de germinación por método de escarificación") +
   theme(plot.caption = element_text(hjust = 0.5, size = 10, face = "italic", margin = margin(t = 10)))

Tratamiento
```

## Índice de sincronización (SYN)

```{r}
av <- aov(syn ~ Tratamiento, data = gsm)
anova(av)


mc_syn <- ger_testcomp(aov = av
                       , comp = "Tratamiento"
                       , type = "snk"
                       )

mc_syn$table %>% 
   kable(caption = "Comparación de medias del índice de sincronización de la germinación")


syn <- mc_syn$table %>% 
   fplot(data = .,
         type = "bar",
         x = "Tratamiento",
         y = "syn",
         group = "Tratamiento",
         ylimits = c(0, 1, 0.1),
         ylab = "Índice de sincronización",
         xlab = "Métodos de escarificación",
         glab = "Tratamiento",
         sig = "sig",
         error = "ste",
         color = TRUE
   ) +
   labs(caption = "Figura 4. Comparación del índice de sincronización según métodos de escarificación") +
   theme(plot.caption = element_text(hjust = 0.5, size = 10, face = "italic", margin = margin(t = 10)))

syn

```
# <span style="color: orange;">DISCUSIÓN </span>

## Eficacia relativa de los métodos de escarificación
<div style="text-align: justify;">
El tratamiento Lija superó de forma consistente al resto de métodos en las tres métricas evaluadas. Aunque el porcentaje final de germinación fue bajo en términos absolutos (7,8 %, **Figura 1**), duplicó al del Control y multiplicó por ocho los valores de Acetona y Agua caliente. Este resultado es coherente con la literatura que señala la abrasión mecánica como la vía más fiable para romper la testa endurecida de leguminosas (Wen et al., 2024). El lijado crea microfracturas localizadas y facilita la imbibición sin exponer completamente al embrión a estrés químico o térmico (Bewley & Black, 1994).
La Acetona no mejoró la germinación. Kader y Hosseini (2020) mostraron que solventes orgánicos pueden ser efectivos en Lens y Vigna cuando se ajusta el tiempo de inmersión; sin embargo, exposiciones moderadas (≤ 10 min) en garbanzo parecen insuficientes para disolver la cutícula cerosa de macrosclereidas. Incrementar la temperatura del solvente o emplear mezclas con etanol podría aumentar su capacidad de ablandamiento, aunque con mayor riesgo toxicológico.
Respecto a Agua caliente, la temperatura de 80 °C durante 5 min fue insuficiente para provocar la dilatación diferencial de la testa. Varios autores reportan que Cicer requiere ≥ 90 °C o un choque térmico seguido de enfriamiento brusco para obtener aperturas microscópicas (Saxena et al., 2002). Sin ese gradiente térmico, la permeabilidad apenas cambia, lo que explica el IVG ≈ 0,3 observado (**Figura 2**).
</div>

## Velocidad frente a porcentaje: implicaciones prácticas

<div style="text-align: justify;">
Aunque el Control y la Lija mostraron valores de MGT estadísticamente similares (~2,6 d; **Figura 3**), las curvas acumuladas (**Figura 4**) revelan que el lijado adelantó el 80 % de su germinación al día 3, mientras el control tardó hasta el día 5 para acercarse a 65 %. Para viveros o ensayos de fenotipado, esa ganancia de dos días puede traducirse en lotes más uniformes y menores costes de manejo (Dayan & Gutterman, 2019).
</div>

## Limitaciones del estudio
<div style="text-align: justify;">
a) Los porcentajes absolutos fueron bajos (< 10 %) debido a la alta dureza intrínseca del lote (11 % H₂O) y a la incubación en oscuridad a temperatura ambiente; estudios previos con condiciones controladas (25 °C, 95 % HR) reportan hasta 70 % tras lijado (Wen et al., 2024).

b) No se evaluaron temperaturas alternativas para el agua caliente ni tiempos mayores en acetona; ambos factores podrían optimizarse con un diseño factorial.

c) El número de semillas por unidad (n = 25) sigue las normas ISTA (2025), pero aumentar el tamaño muestral reduciría la variabilidad del error estándar.
</div>

## Recomedaciones
<div style="text-align: justify;">
a) Adoptar lijado mecánico como tratamiento de referencia; incorporar pre-hidratación 12 h para maximizar la imbibición.

b) Ensayar choque térmico 95 °C × 1 min + enfriado y acetona 60 °C × 15 min en experimentos futuros.

c) Explorar combinaciones de abrasión ligera + calor, pues han mostrado sinergia en Medicago (García-Isla et al., 2021).

</div>


# <span style="color: orange;">REFERENCIAS </span>

<div class="references">
<p style="text-align: justify; text-indent: -1.27cm; margin-left: 1.27cm; line-height: 1.5;">
Bewley, J. D., & Black, M. (1994). <i>Seeds: Physiology of development and germination</i> (2nd ed.). Plenum Press.
</p>

<p style="text-align: justify; text-indent: -1.27cm; margin-left: 1.27cm; line-height: 1.5;">
Dayan, J., & Gutterman, Y. (2019). Seed germination rate as an ecological adaptation. <i>Journal of Arid Environments, 162</i>, 34–41. https://doi.org/10.1016/j.jaridenv.2018.10.010
</p>

<p style="text-align: justify; text-indent: -1.27cm; margin-left: 1.27cm; line-height: 1.5;">
Food and Agriculture Organization of the United Nations. (2025, February 10). Why we celebrate World Pulses Day. https://www.fao.org/plant-production-protection/news-and-events/news/news-detail/why-we-celebrate-world-pulses-day
</p>

<p style="text-align: justify; text-indent: -1.27cm; margin-left: 1.27cm; line-height: 1.5;">
FAOSTAT. (2022). Chickpea production statistics. Food and Agriculture Organization of the United Nations. https://www.fao.org/faostat/en/#data
</p>

<p style="text-align: justify; text-indent: -1.27cm; margin-left: 1.27cm; line-height: 1.5;">
Guma, I. R., Padrón Mederos, M. A., Santos Guerra, A., & Reyes-Betancort, J. A. (2010). Evaluation of methods to remove hard-seededness in <i>Cicer canariense</i>, a perennial wild relative of chickpea. <i>Seed Science and Technology, 38</i>(1), 209–213.
</p>

<p style="text-align: justify; text-indent: -1.27cm; margin-left: 1.27cm; line-height: 1.5;">
International Seed Testing Association. (2025). <i>International Rules for Seed Testing</i> (Version 2025). ISTA.
</p>

<p style="text-align: justify; text-indent: -1.27cm; margin-left: 1.27cm; line-height: 1.5;">
Kader, M., & Hosseini, M. (2020). Organic-solvent scarification improves hard-seededness breakdown in legumes. <i>Seed Science and Technology, 48</i>(1), 23–31. https://doi.org/10.15258/sst.2020.48.1.03
</p>

<p style="text-align: justify; text-indent: -1.27cm; margin-left: 1.27cm; line-height: 1.5;">
Lozano-Isla, F., Benites-Alfaro, O. E., & Pompelli, M. F. (2019). GerminaR: An R package for germination analysis with the interactive web application “Germination Metrics”. <i>Seed Science Research, 29</i>(3), 138–146. https://doi.org/10.1017/S0960258519000123
</p>

<p style="text-align: justify; text-indent: -1.27cm; margin-left: 1.27cm; line-height: 1.5;">
Maguire, J. D. (1962). Speed of germination—Aid in selection and evaluation for seedling emergence and vigor. <i>Crop Science, 2</i>(2), 176–177. https://doi.org/10.2135/cropsci1962.0011183X000200020033x
</p>

<p style="text-align: justify; text-indent: -1.27cm; margin-left: 1.27cm; line-height: 1.5;">
Saxena, P. K., Bajaj, S., & Thakur, P. (2002). Effect of hot-water treatment on the hard-seededness of chickpea. <i>Indian Journal of Pulses Research, 15</i>, 95–98.
</p>

<p style="text-align: justify; text-indent: -1.27cm; margin-left: 1.27cm; line-height: 1.5;">
Steel, R. G. D., Torri, J. H., & Dickey, D. A. (2013). <i>Principles and procedures of statistics: A biometrical approach</i> (4th ed.). McGraw-Hill.
</p>

<p style="text-align: justify; text-indent: -1.27cm; margin-left: 1.27cm; line-height: 1.5;">
Wen, Z., Lu, X., Wen, J., Wang, Z., & Chai, M. (2024). Physical seed dormancy in legumes: Molecular advances and perspectives. <i>Plants, 13</i>(11), 1473. https://doi.org/10.3390/plants13111473
</p>

</div>















